【裁判字號】    98,簡上,1032
【裁判日期】    981231
【裁判案由】    詐欺
【裁判全文】
臺灣桃園地方法院刑事判決            98年度簡上字第1032號
上  訴  人
即  被  告  甲○○原名李英瑞.
上列上訴人因詐欺案件，不服本院刑事庭中華民國98年7 月31日
98年度桃簡字第2328號第一審刑事簡易判決（臺灣桃園地方法院
檢察署檢察官聲請簡易判決處刑案號：98年度偵字第10914 號）
，提起上訴，本院管轄之第二審合議庭判決如下：
    主  文
上訴駁回。
    事  實
一、甲○○前於民國92年間因賭博案件，經本院以92年度簡字第
    312 號刑事簡易判決判處有期徒刑6 月，如易科罰金，以銀
    元300 元即新臺幣900 元折算1 日確定，於93年5 月12日易
    科罰金執行完畢（於本案構成累犯）。詎仍不知悔改，明知
    申請帳戶使用係輕而易舉之事，一般人無故取得他人金融帳
    戶使用之行徑常與財產犯罪之需要密切相關，而可預見該名
    不自行申辦帳戶之人，可能係遂行不法所有意圖用以詐騙等
    不法財產犯罪行為，又對於提供帳戶予他人使用雖無必然引
    發他人萌生犯罪之確信，但仍以縱若有人持以犯罪亦不違反
    其本意，而基於幫助他人詐欺取財之犯意，於民國於97年9
    月間某日，在不詳地點，將其胞弟李淳豐申辦之渣打國際商
    業銀行龜山分帳號00000000000000號帳戶（下稱渣打銀行帳
    戶）之提款卡及提款卡密碼，交與某真實姓名年籍不詳之成
    年男子使用，藉以幫助該真實姓名年籍不詳之成年男子及其
    所屬詐欺集團從事財產犯罪之犯行。嗣該成年人取得前開帳
    戶後，即與其所屬詐欺集團成年成員，共同基於意圖為自己
    不法所有之詐欺犯意聯絡，分別為下列行為：
（一）於97年10月1 日晚間7 時許，推由集團內某真實姓名年籍
      不詳之成年人冒稱為東森購物之處長，撥打電話予丙○○○，向丙○○○佯稱其於東森購物所購買之旅遊行程，因
      操作錯誤將導致連續扣款12期，而要求丙○○○至自動櫃
      員機操作以更改設定，使丙○○○信以為真而陷於錯誤，
      依指示前往操作自動櫃員機，於97年10月1 日晚上9 時5
      分許，在渣打銀行南崁分行自動櫃員機匯款新臺幣（下同
      ）10萬3,000 元至甲○○前開帳戶，嗣旋遭詐欺集團成員
      提領一空。
（二）於97年10月1 日晚間9 時許，推由集團內某真實姓名年籍
      不詳之成年人冒稱為東森購物之處長，撥打電話予乙○○
      ，向乙○○佯稱其先前購物交易誤植為分期付款，將由華
      南銀行行員與其聯繫。嗣再推由詐欺集團內某真實姓名年
      籍不詳之成年人冒稱為華南銀行行員，向乙○○詐稱需提
      供內有存款1 萬2,000 元以上之帳戶作為擔保，並要求乙○○至自動櫃員機操作，將該帳戶內之存款匯入另一帳戶
      內以消除資料，致使乙○○信以為真而陷於錯誤，依指示
      於97年10月1 日晚上10時5 分許及9 分許，接續匯款6 萬
      7,000 元、1,000 元至李淳豐之上開帳戶內，嗣旋遭詐騙
      集團成員提領一空。
二、案經丙○○○、乙○○甫訴由桃園縣政府警察局中壢分局報
    告臺灣桃園地方法院檢察署檢察官偵查起訴。
    理  由
甲、證據能力部分
一、按被告以外之人於審判外之言詞或書面陳述，除法律有規定
    者外，不得作為證據；被告以外之人於檢察事務官、司法警
    察官或司法警察調查中所為之陳述，與審判中不符時，其先
    前之陳述具有較可信之特別情況，且為證明犯罪事實存否所
    必要者，得為證據；再被告以外之人於審判外之陳述，雖不
    符刑事訴訟法第159條之1至第159條之4之規定，而經當事人
    於審判程序同意作為證據，法院審酌該言詞陳述或書面陳述
    作成時之情況，認為適當者，亦得為證據。當事人、代理人
    或辯護人於法院調查證據時，知有第159條第1項不得為證據
    之情形，而未於言詞辯論終結前聲明異議者，視為有前項之
    同意。刑事訴訟法第159條第1項、第159條之2、第159條之5
    分別定有明文。又刑事訴訟法第159條之2所謂「具有較可信
    之特別情況」，應依陳述人於陳述時之「外部情況」是否具
    有可信性決定之，所謂「外部情況」係指就詢問有無出於不
    正方法、陳述是否出於非任意性、有無違反法定障礙事由期
    間不得詢問及禁止夜間詢問之規定、詢問時是否踐行應先告
    知義務、警詢筆錄所載與錄音或錄影內容是否相符等情，且
    必須依據陳述人之觀察、記憶、表達是否正確、陳述人有無
    虛偽陳述之動機，及對照同一待證事項之其他經過詰問證人
    之證述是否相同，有無矛盾之處而加以綜合決定（最高法院
    94年度臺上字第1653號判決意旨參照）。經查：本件證人即
    被害人丙○○○、乙○○；證人即帳戶所有人李淳豐於警詢
    中所為證述雖屬傳聞證據，惟該警詢過程查無違法取證之瑕
    疵存在，檢察官及被告於本院準備程序中就上開證人警詢中
    證述之證據能力均表示無意見，且均未於本院言詞辯論終結
    前表示異議，本院審酌證人丙○○○、乙○○均分別自陳係
    本案遭詐欺取財之被害人，渠等證詞對認定被告犯罪事實之
    存否有其必要性，依前開證述作成時之情況，以其為證據，
    核屬適當，是依刑事訴訟法第159 條之5 之規定，認有證據
    能力。復按刑事訴訟法第158 條之3 規定：「證人、鑑定人
    依法應具結而未具結者，其證言或鑑定意見，不得作為證據
    」所謂「依法應具結而未具結者」，係指檢察官或法官依刑
    事訴訟法第175 條之規定，以證人身分傳喚被告以外之人到
    庭作證，或雖非以證人身分傳喚到庭，而於訊問調查過程中
    ，轉換為證人身分為調查時，此時其等供述之身分為證人，
    則檢察官、法官自應依本法第186 條有關具結之規定，命證
    人供前或供後具結，其陳述始符合第158 條之3之 規定，而
    有證據能力。若檢察官或法官非以證人身分傳喚而以被告身
    分傳喚到庭為訊問時，其身分既非證人，即與「依法應具結
    」之要件不合，縱未命其具結，純屬檢察官或法官調查證據
    職權之適法行使，當無違法可言。而前揭不論係本案或他案
    在檢察官面前作成未經具結之陳述筆錄，係屬被告以外之人
    於偵查中向檢察官所為之陳述，本質上屬於傳聞證據，基於
    保障被告在憲法上之基本訴訟權，如已經法院傳喚到庭具結
    而為陳述，並經被告之反對詰問，前揭非以證人身分而在檢
    察官面前未經具結之陳述筆錄，除顯有不可信之情況者外，
    得為證據，不能因陳述人未經具結，即一律適用本法第158
    條之3 之規定，排除其證據能力（最高法院96年度臺上字第
    3527號判決意旨參照）。經查：證人李淳豐於檢察官偵訊時
    ，初非以證人身分而係以被告身分到庭所為之供述，其身分
    既非證人，即與「依法應具結」之要件不合，縱未命其等具
    結，純屬檢察官或法官調查證據職權之適法行使，當無違法
    。況檢察官及被告於本院準備程序中就證人李淳豐於檢察官
    訊問時所為證述之證據能力均表示無意見，且均未於本院言
    詞辯論終結前表示異議，是依刑事訴訟法第159 條之5 之規
    定，亦認有證據能力。
二、另本件認定事實所引用之本件卷證所有證據（文書證據、物
    證等證據）等證據，檢察官、被告及其選任辯護人並未主張
    排除前開書證、物證之證據能力，且迄於本院言詞辯論終結
    前均未表示異議，本院審酌前開書證、物證並無證據證明係
    公務員違背法定程序所取得，亦無刑事訴訟法第159 條之4
    之顯有不可信之情況與不得作為證據之情形，本件認定事實
    所引用之本件卷證所有證據（文書證據、物證等證據），亦
    均認為有證據能力。
乙、認定犯罪事實之依據及理由
一、訊據被告甲○○矢口否認有何幫助詐欺取財犯行，辯稱：我
    弟弟李淳豐的渣打銀行帳戶是我在使用，但之前在搬家時提
    款卡遺失，我不知道為何他人會知道提款卡密碼云云。惟查
    ：
（一）本案渣打銀行帳號00000000000000號帳戶係被告胞弟李淳
      豐於95年11月20日申設，業據證人李淳豐於檢察官訊問時
      、被告甲○○於本院審理中分別陳明在卷，並有渣打國際
      商業銀行股份有限公司龜山分行98年2 月13日渣打商銀龜
      山字第09800028號函及函附之李淳豐開戶基本資料、資金
      往來明細等件在卷足憑，堪以認定。又證人即被害人丙○○○、乙○○遭詐欺取財之經過，業據丙○○○、乙○○
      分別於警詢時證述甚詳，並有被害人丙○○○、乙○○匯
      款之交易明細表在卷可稽，是被害人丙○○○、乙○○確
      於上揭時、地遭詐騙集團以述手法詐騙，而以轉帳匯款之
      方式分別匯入前開款項至李淳豐所申設之上開渣打銀行帳
      戶之事實，亦堪認定。
（二）至被告甲○○固於本院審理中辯稱，其向李淳豐所借用之
      渣打銀行帳戶提款卡係在搬家時遺失，不知為何拾得之人
      會知悉密碼並盜用云云。惟查，被告於本院審理中供稱：
      「（審判長問：你說你是因為搬家時掉了一些東西，何時
      搬家？）那時候做生意失敗，那時候這邊住住，那邊住住
      。（審判長問：何時搬家？）那段期間搬了很多次家。（
      審判長問：哪段期間經常搬家？）正確時間我真的不曉得
      。（審判長問：哪段期間？）好像是3 、4 月份的時候。
      （審判長問：哪一年的3 、4 月份？）97年。（審判長問
      ：從何地方搬到何地方？）我記得我住過大業路2 段。（
      審判長問：你說搬家是在97年3 、4 月份，最後一次搬家
      在何時？）9 月、10月那時候。（審判長問：你剛剛不是
      說3 、4 月份嗎？）那是6 月份的時候。（審判長問：你
      搬家怎麼有3 、4 月份，還有9 、10月，還有6 月？）因
      為那時候被追債。」云云。經查，被告甲○○係向其胞弟
      李淳豐借用上開渣打銀行帳戶，倘該帳戶之提款卡確係於
      搬家之際遺失，嗣並遭詐騙集團盜用，甚且因而拖累其胞
      弟李淳豐因此遭桃園地方法院檢察署檢察官列為幫助詐欺
      犯嫌之被告進行刑事偵查，則被告甲○○就其因本身一時
      大意遺失上開提款卡，致其本身與胞弟李淳豐因而身陷官
      非之時間，自當印象深刻，而無何混淆誤認之虞，惟被告
      於本院審理中，就其係於何時搬家而遺失本案渣打帳戶提
      款卡此一單純事實，非僅支吾其詞，且所供前後數度翻異
      ，倘非前該渣打銀行帳戶提款卡實非於搬家之際遺失，是
      被告甲○○顯無從陳明遺失時間，孰以致此？是被告就其
      所稱前開帳戶如何「遺失」之時間，所言既屬不實，則上
      開帳戶是否確係遺失而為第三人所持用，顯難逕信。
（三）再者，本案渣打帳戶提款卡之密碼為「007218」，此據被
      告甲○○於檢察官訊問時供承明確。經查，證人李淳豐之
      生日為64年4 月17日，身分證字號為Ｚ000000000號；被告
      甲○○之生日為58年11月22日，身分證字號為Ｚ000000000
      號，而本案渣打銀行帳戶之帳號為00000000000000號，是
      該密碼「007218」並非證人李淳豐或被告甲○○之生日、
      身分證字號或帳戶帳號數字之拆解組合，此有證人李淳豐
      、被告甲○○年籍資料附卷可參，是該密碼之設定方式顯
      與證人李淳豐、被告甲○○之身分資料或該帳戶帳號無涉
      ，而係密碼設定人特意設定，僅對密碼設定人本身而言具
      特殊意義之數字組合，第三人縱若拾得該提款卡而知悉該
      帳戶帳號，甚且兼得證人李淳豐或被告甲○○之身分資料
      ，仍無從逕自前開資訊中輕易得悉該提款卡之密碼。而被
      告甲○○既稱其並未將密碼與提款卡放置同處，倘非被告
      主動將提款卡密碼此一與個人財產至為相關且重要私密之
      資訊告知他人，第三人焉有知悉之可能？況且，犯罪集團
      成員若無正確密碼，殆無可能自此本案渣打銀行帳戶中提
      領款項，而該犯罪集團既以金融機構帳戶為收款工具，自
      應使用已知悉密碼而方便領取款項之帳戶為之，絕無大費
      周章竊取他人提款卡之後，再耗費大量無謂成本苦思「破
      解密碼」方法，甚或在無從破解密碼之際，非但未能提領
      犯罪所得，猶須冒原持有者掛失報警致增加遭查獲風險之
      必要，是犯罪集團對被害人丙○○○、乙○○實施詐欺取
      財犯行之前，已對用以收款之前開渣打銀行帳戶之提款卡
      密碼知之甚明一節，實堪認定。再者，就取得上開帳戶之
      第三人而言，該人既有意利用上開帳戶作為詐騙工具，當
      無選擇一隨時可能遭真正存戶掛失而無法使用之帳戶之可
      能，輔以現今社會上，為貪圖小利而出售自己帳戶供人使
      用之人所在多有，是該第三人僅需付出少許之金錢，即可
      取得得完全操控而無遭掛失風險之帳戶，該第三人實無以
      拾得、遭竊或詐得等來路不明之帳戶充為詐財工具之必要
      ，否則，若被告在該第三人尚未行詐前，或行詐後尚未將
      帳戶內之款項提領前，即將上開帳戶掛失，該第三人顯即
      無從遂其詐欺取財之目的，是該第三人絕無將涉及詐騙成
      否之關鍵置於如此不確定境地之可能。綜上，被告甲○○
      實係將上開李淳豐之渣打銀行帳戶提款卡交付他人，並同
      時告知密碼以便他人得任意提領使用一節，洵堪認定，而
      該帳戶嗣既由詐騙集團用以詐欺丙○○○、乙○○之金錢
      得手，堪認該帳戶係被告交付他人以供詐欺集團所屬成員
      使用無訛，綜上所述，被告甲○○所辯其向胞弟李淳豐借
      用之前開渣打銀行帳戶提款卡係於搬家時遺失，嗣並遭盜
      用一節，顯非實情，洵無足採。
（四）又按金融存款帳戶，事關存戶個人財產權益之保障，與存
      戶之提款卡及密碼結合，其專屬性、私密性更形提高，除
      非本人或與本人具密切之關係者，難認有何理由可自由流
      通使用該存摺、提款卡及密碼，一般人亦均有應妥為保管
      帳戶存摺、提款卡及密碼，以防止被他人冒用之認識，縱
      有特殊情況偶有將上開物品交付他人之需，亦必深入瞭解
      其用途後再行提供以使用，恆係吾人日常生活經驗與事理
      ；且金融帳戶為個人理財之工具，申請開設金融帳戶並無
      任何特殊之限制，一般民眾皆可以存入最低開戶金額之方
      式申請開戶，一個人可以在不同之金融機構申請多數之存
      款帳戶使用，並無何困難，此乃眾所週知之事實。且依一
      般人之社會生活經驗，若見有非親非故之人不以自己名義
      申請開戶，反而以出價蒐購或借用之方式向他人蒐集金融
      機構帳戶供己使用，衡情當能預見蒐集金融帳戶者，係將
      所蒐集之帳戶用於從事財產犯罪。況觀諸現今社會上，詐
      騙者以蒐集之人頭帳戶，作為詐欺之轉帳帳戶，業經報章
      媒體時有批露，因此交付帳戶予非親非故之人，受讓人將
      持以從事財產犯罪，已屬一般智識經驗之人所能知悉或預
      見。被告對於向其蒐集本件帳戶資料之人，將持以作為詐
      欺取財犯罪之不法使用，亦顯然有所預見，其無正當理由
      ，竟輕率將本件帳戶之提款卡及提款卡密碼等帳戶資料提
      供予身分上不具密切關係之人，對於該持用其帳戶資料之
      人果真用以作為詐欺取財之轉帳工具，顯然亦不違背被告
      之本意，本件雖查無積極證據證明被告與該蒐集其帳戶之
      人有何共同實施詐欺犯行之手段施用或犯意聯絡，惟被告
      對於金融帳戶交付他人使用，可能遭持以從事詐欺取財犯
      罪之用，有所預見，且果真被利用作為詐欺取財之轉帳帳
      戶，又不違背被告之本意，足認被告有以提供帳戶予他人
      ，幫助他人犯詐欺取財罪之未必故意，被告自應負幫助他
      人為詐欺取財之刑責甚明。
（五）綜上所述，本件事證明確，被告甲○○犯行洵堪認定，應
      予依法論罪科刑。
二、按幫助犯之成立，主觀上行為人須有幫助故意，客觀上須有
    幫助行為，意即需對於犯罪與正犯有共同之認識，而以幫助
    之意思，對於正犯資以助力，而未參與實施犯罪之行為者而
    言（參照最高法院75年度臺上字第1509號、88年度臺上字第
    1270號判決意旨）。核被告甲○○將其胞弟李淳豐所申辦之
    金融機構帳戶提款卡及提款卡密碼提供予真實姓名年籍不詳
    之成年人，供其所屬犯罪集團成員詐騙財物，被告顯係基於
    幫助他人詐欺財物之犯意，且所為提供金融機構提款卡及提
    款卡密碼予他人之行為，亦屬刑法詐欺罪構成要件以外之行
    為，其既以幫助他人詐欺之意思而參與犯罪構成要件以外之
    行為，係犯刑法第30條第1 項、刑法第339 條第1 項之幫助
    詐欺罪。又被告係幫助他人犯罪，審酌其犯罪情節，爰依刑
    法第30條第2 項之規定減輕其刑。被告以一交付帳戶提款卡
    及密碼與詐欺集團成員使用，而幫助詐欺集團分別詐騙被害
    人丙○○○、乙○○之財物，觸犯2 次幫助詐欺取財罪，為
    想像競合犯，應依刑法第55條之規定從一重處斷。被告前於
    92年間因賭博案件，經本院以92年度簡字第312 號刑事簡易
    判決判處有期徒刑6 月，如易科罰金，以銀元300 元即新臺
    幣900 元折算1 日確定，於93年5 月12日易科罰金執行完畢
    ，此有臺灣高等法院被告前案紀錄表1 份在卷足參。被告於
    前案有期徒刑執行完畢後，5 年內故意再犯本件有期徒刑以
    上之罪，為累犯，應依刑法第47條第1 項之規定，加重其刑
    ，並依法先加重後減輕之。原審同此認定，因依刑法第30條
    第1 項前段、第2 項、第339 條第1 項、第55條、第47條、
    第41條第1 項前段，刑法施行法第1 條之1 第1 項、第2 項
    前段之規定，並審酌被告明知詐騙行為猖獗，卻仍將其弟所
    有之金融機構帳戶提供予不法份子使用，助長他人犯罪之風
    氣，並使不法份子易於逃避犯罪之查緝，嚴重破壞社會治安
    及造成被害人尋求救濟之困難，所為誠屬不該，復犯後猶否
    認犯行，未見悔意，併考量本案被害人遭詐騙之金額等一切
    情狀，量處被告有期徒刑4 月，如易科罰金，以新臺幣1,00
    0 元折算1 日。核其認事用法，俱無違誤，量刑亦甚允洽。
    被告上訴意旨，仍執陳詞，否認犯罪，為無理由，應予駁回
    。
據上論斷，應依刑事訴訟法第455 條之1 第3 項、第368 條，判
決如主文。
本案經檢察官吳美文到庭執行職務。
中    華    民    國    98    年    12    月    31    日
                  刑事第十一庭審判長法  官  蔡榮澤
                                    法  官  汪曉君
                                    法  官  林蕙芳
以上正本證明與原本無異。
不得上訴。
                                    書記官  莊凱男
中    華    民    國    99    年    1     月    5     日

司法院資訊處製作；財團法人民間司法改革基金會備份。
